【裁判字號】    91,上訴,3746
【裁判日期】    920919
【裁判案由】    偽造文書等
【裁判全文】
臺灣高等法院刑事判決                          九十一年度上訴字第三七四六號
    上  訴  人
    即  被  告  甲○○○
右上訴人因偽造文書等案件，不服臺灣板橋地方法院九十一年度訴字第二七五號，中
華民國九十一年十月十七日第一審判決（起訴案號：臺灣板橋地方法院檢察署九十年
度偵緝字第三八號、偵字第二０三０二號）暨移送併辦（九十年度偵字第一二一０一
號至第一二一０四號、九十一年度偵字第一一六一號至第一一六三號），提起上訴，
本院判決如左：
    主  文
原判決撤銷。
甲○○○連續行使偽造私文書，足以生損害於他人，處有期徒刑貳年陸月。
    事  實
一、甲○○○自民國八十六年九月五日起出面以「阿鑾」名義擔任會首，在臺北縣三
    重市○○○路一一一號三重果菜市場內連續召集三起民間互助會，明知其經濟狀
    況已不佳，竟意圖為自己不法之所有，並基於概括之犯意，利用會員或未到場投
    標，或會員彼此不認識之機會，連續冒用他人名義為會員，並冒用他人名義填寫
    投標單或冒用活會會員名義填寫投標單持以得標，足以生損害於被冒用人，且使
    各會員（冒用他人名義為會員部分）或各該期活會會員（冒用活會會員部分）陷
    於錯誤繳納會款或活會會款，嗣三起互助會分別於八十八年十月五日（後述甲會
    ）、同年十二月二十五日（後述丙會）、及八十九年一月十日（後述乙會）最後
    一次開標後即宣告倒會，其各該犯罪事實如下：
  (一)於八十六年九月五日起召集每月每會新臺幣（下同）三萬元之互助會，連同會首
    共計四十五人，採內標制，每月五日上午八時在上址開標，每四個月在該月之二
    十日加標乙次，會期至八十九年八月二十日止（以下簡稱甲會）。甲○○○竟於
    會單上虛列編號、、均為陳太太三會、林太太一會，於會期進行中，分
    別於八十六年十一月五日、八十七年四月二十日、同年五月五日分別以八千一百
    元、八千六百元、九千二百元三次以陳太太名義及於八十六年十二月五日以八千
    五百元以林太太名義冒名投標並得標，足生損害於被冒名之人及各會員，分別使
    活會及死會各會員交付，分別詐得會款九七九，八００元、一，０一九，０００
    元、一，０七二，０００元及九七一，五００元。於會期進行中，另先後四期各
    冒尚屬活會會員之林崑山（會單編號五）、洪環（會單編號六）、丁○○（會單
    編號七、八）、戊○○（會單編號十三）、丑○○（會單編號十四、十五）、子
    ○○（會單編號二一、二七、二八）、癸○○○（會單編號二四、二五）、張美
    霞（會單編號三五）、丙○○（會單編號三六、三七）、蔡清池（會單編號四０
    ）、及寅○○（會單編號四二）等人其中一人名義，偽填標單金額及偽造該會員
    署押後持以得標，使各該期活會會員陷於錯誤，四期另行詐得活會會款共計至少
    一百二十二萬七千六百元，足生損害於各期被冒標會員及各該期其餘活會會員。
  (二)於八十七年十一月十日起召集每月每會三萬元之互助會，連同會首共計二十五人
    ，採內標制，每月十日上午八時在上址開標，會期至八十九年十一月十日止（以
    下簡稱乙會）。甲○○○竟於會單虛列會員「成華」之名（會單編號二四），並
    於八十八年九月十日偽造其署押以一萬零六百元冒名投標得標，足以生損害於被
    冒名之人及各會員，並分別使活會及死會會員交付會款共詐得五七一，六００元
    ，又於八十九年一月十日冒活會會員子○○（即會單編號二一進源），偽填標單
    金額一萬四千一百元，並偽造其署押後持以得標，使該期連同子○○在內之活會
    會員【尚包括乙○○（會單編號七至九）、壬○○（會單編號十）、癸○○○（
    會單編號十二）、劉許月嬌（會單編號十五）、吳文振（會單編號十七）、謝明
    仁（會單編號二十）】等十一人陷於錯誤，交付活會會款共計十七萬四千九百元
    ，足生損害於子○○及該期其餘活會會員。
  (三)於八十八年五月二十五日起召集每月每會三萬元之互助會，連同會首共計四十三
    人，採內標制，每月二十五日上午八時在上址開標，每四個月在該月之十日加標
    乙次，會期至九十一年三月二十五日止（以下簡稱丙會）。甲○○○又於會單上
    虛列編號二三號「阿華」之名參與該會，並於八十八年十月二十四日偽造「阿華
    」之署押以八千六百元冒名投標得標，足以生損害於被冒名之人及各會員，分別
    使活會及死會會員交付款項共詐得九十五萬四百元，又於會期進行中，先後四期
    各冒尚屬活會會員之李玉燕（會單編號三）、乙○○（會單編號四至六）、丁○○（會單編號七）、子○○（會單編號九至十一）、廖添旺（會單編號十二）、
    張桃（會單編號十三）、劉永春（會單編號十四）、戊○○（會單編號十五、十
    六）、謝明仁（會單編號十七、十八）、辛○○○（會單編號十九）、己○○（
    會單編號二十）、吳旺欉（會單編號二一、二二）、丑○○（會單編號二四至二
    九）、癸○○○（會單編號三十至三二、四一）、林榮彬（會單編號三三、三四
    ）、高貴珠（會單編號三五、四三）、王惠琚（會單編號三六）、壬○○（會單
    編號三七至四０）、及龔秀琴（會單編號四二）其中一人名義，偽填標單金額及
    偽造該會員署押後持以得標，使各該期活會會員陷於錯誤，四期交付活會會款共
    計至少二百九十九萬六千二百元，足生損害於各期被冒標會員及各該期其餘活會
    會員。
  嗣上開三起互助會先後於八十八年十月五日（甲會）、十二月二十五日（丙會）、
  及八十九年一月十日（乙會）最後一次開標後即宣告倒會，所餘各活會會員始知受
  騙。
二、案經丙○○、癸○○○、寅○○、子○○、壬○○、戊○○、丁○○、丑○○、
    乙○○、辛○○○等訴請臺灣板橋地方法院檢察署檢察官偵查起訴暨移送併辦。
    理  由
一、訊據被告甲○○○對於前揭時地擔任會首連續召集互助會，嗣先後於八十八年十
    月五日、十二月二十五日、及八十九年一月十日開標後宣告倒會之事實，固坦承
    不諱，惟矢口否認有何冒名冒標及冒活會會員名義投標詐收會款情事，其於原審
    時辯稱：因過程中遭會員佶興、陳太太、張美珠、張美霞等人倒會，其他未得標
    之會員開始競相搶標，互助會才無法繼續，例如甲會「佶興」林崑山之二會先後
    在八十七年一月五日、八十八年四月五日均已標走，都是死會，但後來未繼續繳
    死會款給伊，林崑山尚欠伊一百五十多萬元，陳太太於八十七年十月間倒會，欠
    伊二百五十二萬元，張美霞於八十八年九月倒會，欠伊四百二十二萬元，嗣互助
    會停標後，甲會並改將活會會員以抽籤方式決定所餘得標順序，伊未冒標詐收會
    款云云。惟查：
  (一)甲會部分：
    1.查前揭事實欄（一）所示甲會部分，業經證人洪環、陳永盛於偵查中及原審訊
      問時證稱：伊以「守信」名義參加一會（會單編號六），至被告倒會時係活會
      ，總共交給被告三十一次活會錢等語（見臺灣板橋地方法院檢察署九十年度他
      字第二三四０號卷第二十六頁、原審卷九十一年四月二十五日、五月十六日訊
      問筆錄）。告訴人丁○○於偵查中及原審訊問時指稱：伊係以「立成」、「張
      小姐」名義各參加一會（會單編號七、八），至被告倒會時二會均係活會；另
      會單編號九「黃姐」係伊朋友，已死會，錢有拿到，黃小姐有繳死會款給被告
      等語（見上開第二三四０號他字卷第十頁、原審卷九十一年三月十四日、四月
      二十五日訊問筆錄）。告訴人戊○○於偵查中及原審訊問時指稱：伊以「李佩
      絲」、「美美」名義各參加一會（會單編號十二、十三），期間已用「李佩絲
      」名義於八十七年十一月十五日以一萬元標到一會，得標款有拿到，至被告倒
      會時「美美」仍係活會等語（見上開第二三四０號他字卷第九頁背面、原審卷
      九十一年三月十四日訊問筆錄）。告訴人癸○○○於偵查中及原審訊問時指稱
      ：伊以「建忠」名義參加二會（會單編號二四、二五），至被告倒會時二會均
      係活會，平日均在三重果菜市場辦公室內開標，開標程序係由出席者在標單上
      寫投標金額並簽名，若未去，會首會告訴伊何人得標等語（見臺灣板橋地方法
      院檢察署八十九年度他字第二一二九號卷第九十六頁背面、八十九年度偵字第
      一八四七五號卷第三頁背面、第九頁背面、原審卷九十一年三月十四日訊問筆
      錄）。告訴人子○○於原審訊問時指稱：伊係以「陳芳莉」、「進源」名義各
      參加二會（會單編號二一、二七、二八、四四），期間已用「陳芳莉」名義標
      過一會，得標款有拿到，至被告倒會時其餘三會仍係活會等語（見原審卷九十
      一年三月十四日訊問筆錄）。證人蔡清池於原審訊問時證稱：伊以「阿池」名
      義參加二會（會單編號二三、四十），期間標一會，得標款應有九十幾萬元，
      被告僅給伊七十萬元，至倒會時尚有一活會等語（見原審卷九十一年四月四日
      訊問筆錄）。告訴人丙○○於偵查中及原審訊問時指稱：伊以「坤成」、「鳳
      小姐」名義參加二會（會單編號三六、三七），至倒會時二會均係活會，該會
      後來用抽籤定順序，被告告訴伊說伊抽到八十九年四月，並繼續向伊收活會錢
      ，至八十九年四月伊去找被告，被告一直拖欠，只給伊一次現等語（見上開第
      二一二九號他字卷第十九頁背面、上開偵緝字第三八號卷第四十頁背面、原審
      卷九十一年三月十四日訊問筆錄）。告訴人寅○○（原名蔡宜臻）於偵查中及
      原審訊問時指稱：伊以「成華」名義參加一會（會單編號四二），至倒會時仍
      係活會等語（見上開第三八號偵緝字卷第三十九頁背面、原審九十一年三月十
      四日訊問筆錄）。證人張美霞於原審訊問時證稱：伊以「張美霞」名義參加二
      會（會單編號三四、三五）、「張靖貴」名義參加一會（會單編號三九），於
      八十七年三月五日以張美霞名義標到一會，標金九千元，同年七月五日以張靖
      貴名義標一會，標金一萬元，得標款均有拿到，至八十八年九月五日要標沒有
      標到，十月五日要再去標，便發生爭執，當時還有三十一個死會，十四個活會
      ，伊便以二個死會與一個活會錢相抵等語（見原審九十一年五月十六日訊問筆
      錄）。又告訴人等均稱：被告於八十八年十月五日倒會當月尚有開標之事實（
      見原審九十一年四月四日訊問筆錄）。而告訴人戊○○亦稱：伊提出之互助會
      單紀錄有時係去投標當場記錄下來，有時係被告開標後告訴伊誰得標及標金為
      何，伊記錄下來等語（見原審九十一年三月十四日訊問筆錄），並有告訴人等
      所提之互助會會單及各期得標繳款明細各一紙附卷可稽，上開各活會會員部分
      應可認定。
    2.再甲會部分證人龔秀琴於原審訊問時證稱：伊以「許淑真」、「玉鳳」名義各
      參加一會（會單編號二、三），至被告倒會時均已死會，但得標會錢未全部拿
      到，被告尚欠伊十幾萬元，伊係以打電話方式請被告幫伊投標等語（見原審卷
      九十一年七月十八日訊問筆錄）。證人林崑山於原審訊問時證稱：伊以「佶興
      」名義參加二會（會單編號四、五），倒會時一個死會，一個活會，但得標款
      被告僅給伊一部分，倒會後被告便未再找伊，死會與活會錢差不多相抵等語（
      見原審卷九十一年八月一日訊問筆錄）。證人謝明仁於偵查中證稱：伊以「阿
      仁」名義參加二會（會單編號十、十一），均已死會（見上開第二三四０號卷
      第三十二頁背面）。告訴人壬○○於偵查中稱：陳建宏係伊孫子，以「農林」
      名義加入一會（會單編號十六），已死會（見前開第二一二九號他字卷第九十
      七頁），於原審訊問時復稱：伊以「興北」名義參加一會（會單編號二二），
      已標走，但被告僅給伊部分得標款，尚未付清等語（見原審卷九十一年三月十
      四日訊問筆錄）。證人劉李玉燕於原審訊問時證稱：伊以「三興」名義加入一
      會（會單編號二十），已死會，得標款全部拿到，但死會款尚未繳清等語（見
      原審卷九十一年五月十六日訊問筆錄）。證人高貴珠於偵審中證稱：伊以「高
      小姐」名義參加一會（會單編號二六），已死會，但被告給伊得標款之支票未
      兌現，該會伊係與朋友公家一人一半，係伊朋友去標的，伊一半得標款應拿四
      十幾萬元等語（見前開第二三四０號他字卷第二十五頁背面、原審卷九十一年
      六月六日訊問筆錄）。告訴人丑○○於原審訊問時指稱：伊以「丑○○」名義
      參加二會（會單編號二九、三十）、以「黃東鐘」、「吳錦麗」名義各參加一
      會（會單編號三一、三二），伊尚用伊夫「陳隆貴」名義參加二會，但會單上
      未見伊夫名義之二會，六會至倒會時四個死會二個活會等語（見原審卷九十一
      年三月十四日、四月四日訊問筆錄）。被告則稱：丑○○原本參加四個會（會
      單編號二九至三二），因會單編號十四、十五之「賴小姐」不跟會了，所以二
      會再讓給丑○○，倒會時丑○○四個死會二個活會無誤等語。證人劉環龍於原
      審訊問時證稱：伊以「允成」名義參加一會（會單編號三八），已死會，有拿
      到得標款，被告有一直向伊收取死會錢，到最後三個月被告要伊一次開支票給
      她，均已兌現等語（見原審卷九十一年五月十六日訊問筆錄）。證人蔡義雄於
      原審訊問時證稱：伊以「蔡義雄」名義加入一會（會單編號四一），得標款有
      拿到，死會錢交到完（見原審卷九十一年五月十六日訊問筆錄）。證人鄭晃成
      於原審訊問時證稱：伊以「坤成」名義參加一會（會單編號三三），期間有叫
      被告幫伊標，但均無下文，每期均交活會錢，前後已交八、九十萬元給被告，
      倒會前被告有給伊五萬元，說伊得標，倒會後被告說會收死會錢給伊，後來又
      各給伊二萬元及一萬元，總共八萬元等語（見原審卷九十一年六月六日訊問筆
      錄）。被告於原審訊問時亦自承：有用鄭晃成名義投標，但錢沒給他，鄭晃成
      仍係活會等語（見原審卷九十一年六月六日訊問筆錄）。會單編號十七「廖添
      旺」至倒會時已死會，其人已過世，而被告於八十八年十月五日倒會當月尚有
      開標之事實（見原審卷九十一年三月十四日、四月四日訊問筆錄）。上開證人
      龔秀琴等人參加甲會部分，有關死會部分既均由彼等自行得標，雖其中有人得
      標款未全部取得，但既無冒標情事，則被告對證人龔秀琴等人僅屬民事債務不
      履行問題，自無偽造文書或詐欺取財之可言。至於會單編號三三號證人鄭晃成
      如前述已證明有委託被告代為標會，被告亦坦承有以其名義投標得標而錢未給
      ，則「坤成」即鄭晃成之會應為死會而非被告所稱為活會，被告未給付會款與
      鄭晃成，則為其二人間之債務不履行問題，亦無偽造文書或詐欺取財之可言。
      再會單編號十八、十九、四三之「陳太太」，及編號四五之「林太太」依被告
      提出之死會資料（見原審卷第一三二至第一三三頁及本院卷第一二八至一二九
      及第一五八頁），編號十八、十九、四三之「陳太太」分別於八十六年十一月
      五日、八十七年四月二十日及五月五日、編號四十五「林太太」於八十六年十
      二月五日分別以八千一百元、八千六百元、九千二百元及八千五百元將該互助
      金早已標走，而告訴人等於本院審理中均供稱：不認識陳太太，另被告就林太
      太之部分亦供稱：林太太參加時未用其自己名字，所以不知道是誰；而陳太太
      則供稱為張美珠，張美珠原住蘆洲，現搬至何處不知道（見本院九十二年九月
      三日審理筆錄）及被告於原審審理時，僅供稱「陳太太」係「張美珠」，已死
      會，「林太太」係龔秀琴（原審卷第七九頁至八一頁），然張美珠經原審查證
      目前行蹤不明，無從傳喚到庭，而「林太太」非龔秀琴，業經龔秀琴於原審證
      述如上，而被告於本院則供稱林太太不知其名，參以丙會中之編號四一之陳太
      太及編號四十之陳太太及編號八之吳太太，被告及告訴人壬○○、癸○○○及
      證人龔秀珠均能明確提出為其等之會（詳後述），而甲會「陳太太」及「林太
      太」被告都無法舉出其人，且所供其人亦先後不一，又陳太太、林太太於該會
      起會不久後，即標走，且陳太太部分違反同一人有三會，一會已標走，會未進
      行過半不得再標第二會之慣例（見本院卷九十一年九月三日審判筆錄第八頁至
      第九頁），足見上開四會應係被告以他人名義冒名參與，並由被告冒名將會款
      詐標甚明，是此部分其犯行應堪認定。
    3.再依前開告訴人等所提甲會互助會會單及各期得標金額繳款明細所示，徵諸上
      開告訴人及證人等所言，甲會至被告倒會時止，正常狀況死會（包括會首）應
      為三十二會，活會應尚有十三會。然實際狀況至八十八年十月五日最後一次標
      會後倒會時止，已知死會為二十四會，活會為十七會，扣除被告冒標會單編號
      十八、十九、四三「陳太太」、編號四五「林太太」等四會，則被告至少另有
      冒標四會活會之情事，應可認定。再將前開告訴人及證人等所述情節及所提出
      之甲會會單，與被告於原審及本院調查中所提出之甲會死會名單（見原審卷九
      十一年五月十六日訊問筆錄後附及本院卷第一二八至一二九及第一五八頁）相
      比對之結果，被告所列死會名單中「坤成」、「張美霞」、「立成」、「進源
      」、「佶興」、「守信」、「美美」各一會、及「賴小姐」二會等均屬死會，
      然依前開告訴人及證人等所述，該九會至倒會時均仍係活會。另被告死會名單
      中所列「陳太太」三會、「林太太」一會，均已分別為被告冒標如上述。已在
      被告所列之死會名單中，依本院上開調查結果，甲會倒會時活會比正常情形多
      出四會，推定被告有冒標四會之情事，是被告所提死會名單之真實性除其自承
      「陳太太」三會及林太太一會，顯由其冒標外，其餘得標之名單尚有疑問，自
      不足以作為採證之依據。再本會依告訴人及證人等所提出之各期得標人名及金
      額明細表，據告訴人等稱係每次開標後伊被告所告知何人得標及標金若干記錄
      下來，然告訴人記錄之死會其中「成華」、「張美霞」、「立成」、「賴小姐
      」、「進源」、「陳芳莉」、「佶興」、「張小姐」、「鳳小姐」實際仍係活
      會，與被告所提死會名單所載亦出入甚大，標金亦不同，實無法從任何一方所
      提資料明確認定被告究係各於何期，冒何人名義，偽填之標金為若干而為四次
      偽造文書、詐欺會款，故依罪疑惟輕原則，用最有利於被告之方式推算，以本
      會八十八年十月五日最後一次開標為基準，向前推算四次，再以告訴人所列死
      會標金中最高額一萬零二百元為準，則被告四次冒標向活會會員（含各該期被
      冒標會員）收取之會款至少各為三十三萬六千六百元、三十一萬六千八百元、
      二十九萬七千元、及二十七萬七千二百元，合計至少向活會會員詐收會款一百
      二十二萬七千六百元。公訴意旨認被告於八十七年六月五日以「成華」、八十
      八年三月五日、七月五日以「陳芳莉」、八月二十日以「鳳小姐」、七月五日
      以「美美」、及於不詳時間以「建忠」、「進源」名義冒標云云，惟各該期冒
      標金額若干，公訴意旨並未敘明，且八十八年七月五日竟認同時有「陳芳莉」
      及「美美」遭冒標，又依公訴意旨被告冒標次數七次，與本院上開查證結果冒
      標次數（冒用他人名義為會員、冒名投標詐取會款四次，冒用活會會員名義投
      標四次）有出入，公訴意旨所認事實自屬有誤。
  (二)乙會部分：
    1.次查前揭事實欄（二）所示乙會部分，業經告訴人乙○○於原審訊問時指稱：
      伊以「麗美」名義參加三會（會單編號七至九），被告倒會時三會均係活會，
      另吳文振（會單編號十七）亦係活會，李喜雄以「蘆洲」名義加入一會（會單
      編號十八），已標走係死會等語（見原審卷九十一年三月十四日、四月二十五
      日訊問筆錄）。告訴人壬○○於原審訊問時指稱：伊以「興北」名義參加一會
      （會單編號十），被告倒會時仍係活會等語（見原審卷九十一年三月十四日訊
      問筆錄）。告訴人癸○○○於偵查中及原審訊問時指稱：伊以「建忠」名義參
      加二會（會單編號十一、十二），標走一會，但被告未將得標款全部給伊，另
      一會仍係活會等語（見前開第一八四七五號卷第三頁背面、第九頁背面、原審
      卷九十一年三月十四日訊問筆錄）。證人劉許月嬌於偵審中證稱：伊以「阿嬌
      」名義參加一會（會單編號十五），倒會時仍係活會（見前開第二三四０號他
      字卷第三十二頁背面、原審卷九十一年六月六日訊問筆錄）。證人劉永春於偵
      查中證稱：伊以「永福」名義參加一會（會單編號十六），倒會時仍係活會（
      見上開第二三四０號他字卷第二十七頁）。證人吳文振於偵查中及原審訊問時
      證稱：伊以「春成」名義參加一會（會單編號十七），倒會時仍係活會（見前
      開第二三四０號他字卷第二十六頁、原審九十一年四月四日訊問筆錄）。證人
      謝明仁於偵查中證稱：伊以「阿仁」名義參加二會（會單編號十九、二十），
      至倒會時一個死會，一個活會（見前開第二三四０號卷第三十二頁背面）。告
      訴人子○○於原審訊問時指稱：伊以「進源」名義參加一會（會單編號二一）
      ，倒會時仍係活會等語（見原審卷九十一年三月十四日訊問筆錄）。且告訴人
      乙○○指稱此會最後一次開標日期係八十九年一月十日，得標金額一萬四千九
      百元等語（見原審卷九十一年四月四日訊問筆錄）。並有告訴人等所提之互助
      會會單（記載得標金額、日期）在卷可查。
    2.而乙會部分告訴人丑○○於原審訊問時指稱：伊以「吳錦麗」、「翁英菊」、
      「林瓊雯」、「陳隆貴」名義各參加一會、以「丑○○」名義參加二會（會單
      編號二至六、二五），至倒會時已標走五會，剩一個活會，五個死會分別在八
      十八年二月以五千六百元、三月以五千一百元、四月以七千一百元、六月以六
      千九百元、八月以七千七百元得標，死會均有拿到得標錢等語（見原審卷九十
      一年三月十四日、四月四日訊問筆錄）。證人王丁秋香於原審訊問時證稱：伊
      以「丁小姐」名義參加二會（會單編號十三、十四），倒會時均係死會，被告
      倒會後有陸續將得標款全部給伊等語（見原審卷九十一年八月十五日訊問筆錄
      ）。證人陳喜雄於原審訊問時證稱：伊以「蘆洲」名義加入一會（會單編號十
      八），至倒會時已死會，記得係以一萬多元得標的，得標款被告陸續給伊，但
      未給足，所以後來用死會款抵掉等語（見原審卷九十一年六月六日訊問筆錄）
      。證人龔秀琴於原審訊問時指稱：伊以「張梅英」、「阿梅」名義各參加一會
      （會單編號二二、二三），已死會，但得標款未拿足，被告尚欠伊幾萬元等語
      （見原審卷九十一年七月十八日訊問筆錄）。上開告訴人丑○○與證人王丁秋
      香等人既均由彼等自行得標，雖其中有人得標款未取足，但既無冒標情事，則
      被告對此部分亦無偽造文書或詐欺取財可言。至乙會部分另有告訴人寅○○於
      原審及本院訊問時指稱：伊未參加此一互助會，但會單編號二四出現伊母「成
      華」名義，且據稱已標走等語（見原審卷九十一年三月十四日訊問筆錄、及本
      院卷九一頁）。告訴人壬○○、癸○○○於原審訊問時亦稱：被告有告訴伊等
      「成華」係寅○○（見原審卷九十一年三月十四日訊問筆錄）。惟被告辯稱：
      當初找寅○○參加此互助會時，寅○○說如果前面八十六年九月五日的會她有
      得標就參加，但因寅○○前一會未得標，此會伊便自行頂下，未向寅○○收會
      錢等語（見原審卷九十一年三月十四日、四月四日訊問筆錄）。然查甲會編號
      四十號「成華」，無論自告訴人等所提得標名單及被告所提得標名單，「成華
      」均為活會，始終未得標，而乙會係自八十七年十一月十日起會，被告自應知
      悉其起會時「成華」者並未同意加入該互助會，被告竟冒用其名義加入，且告
      訴其他會員，「成華」係寅○○，並於八十八年九月十日將其會款以一萬六百
      元標走，共詐得活會及死會款共五七一，六００元，此有被告所提出之得標名
      單在卷可稽（本院卷第一五九頁），則被告自有冒「成華」之名參與互助會並
      冒標詐欺之犯行甚明。
    3.另綜合上開所述乙會部分，依告訴人等所提乙會互助會會單（含各期得標金額
      ）所示，徵諸告訴人與證人等所言，乙會至被告倒會時止，正常狀況死會（包
      括會首）應為十五會（包括冒名詐標成華部分），活會應尚有十會。然實際狀
      況至八十九年一月十日最後一次標會後倒會時止，已知死會十四會，活會為十
      一會，則被告至少應另有冒標一會之情事，應可認定。再將前開告訴人及證人
      等所述情節及所提出之乙會會單，與被告於原審及本院調查中所提出之乙會死
      會名單（見本院九十一年五月十六日訊問筆錄後附）相比對之結果，其中證人
      吳文振所提出之互助會單上固有乙會得標會員日期順序、金額之記載，與被告
      所記各期得標會員順序及標金均有出入，然吳文振會單將其中編號七「麗美」
      、編號十「興北」列入死會，編號二三「阿梅」仍列活會，與前開告訴人乙○○、壬○○所述仍係活會，證人龔秀琴所述已死會有出入，反之被告則仍列「
      麗美」、「興北」為活會，列「阿梅」死會，就此以被告所列會單較符實情。
      又吳文振會單上所記各期得標金額復較被告所記各期得標金額為低，若依被告
      所記較高標金向各會員收取活會款，則顯然較吳文振會單所記金額收取之活會
      款為低，故被告似亦無超收會款情事。則乙會部分依被告所提死會名單，與前
      開告訴人及證人所述不符者，為會單編號二一之「進源」，即告訴人子○○，
      被告將之列為死會，然子○○至倒會時實為活會，至被告究於何時？以何金額
      冒子○○名義得標，告訴人及證人等並未能舉出積極證據供本院查證，既無從
      精確認定，依罪疑惟輕原則，以最有利於被告之方式推算，依被告自行記載子
      ○○八十九年一月十日得標金一萬四千一百元為計算標準，該期每名活會會員
      交付之活會款為一萬五千九百元，而該期包括子○○在內尚有十一個活會，則
      被告至少向活會會員詐收會款金額十七萬四千九百元。
  (三)丙會部分：
    1.再查前揭事實欄（三）所示丙會部分，業經證人劉李玉燕於原審訊問時證稱：
      伊以「阿玉」名義參加一會（會單編號三），倒會時仍係活會，後來將之與甲
      會之死會（甲會會單編號二十）相抵等語（見原審卷九十一年五月十六日訊問
      筆錄）。告訴人乙○○於偵查中及原審訊問時指訴稱：伊係以「麗美」名義參
      加三會（會單編號四至六），至被告倒會時三會均係活會，另會單編號三三、
      三四係林榮彬，至倒會時一個死會，一個活會等語（見前開第二三四０號他字
      卷第九頁背面、原審卷九十一年四月四日、四月二十五日訊問筆錄）。告訴人
      丁○○於原審訊問時指訴稱：伊係以「立成」名義參加一會（會單編號七），
      至被告倒會時仍係活會（見原審卷九十一年三月十四日訊問筆錄）。告訴人子
      ○○於原審訊問時指訴稱：伊以「進源」名義參加二會、「鄭志善」名義參加
      一會（會單編號九至十一），至被告倒會時均係活會等語（見原審卷九十一年
      三月十四日訊問筆錄）。證人張桃於偵審中證稱：伊以「張姐」名義參加一會
      （會單編號十三），仍係活會，共交過十一次活會等語（見前開第二三四０號
      他字卷第三十二頁背面、原審卷九十一年四月二十五日訊問筆錄）。證人劉永
      春於偵查中證稱：伊以「永福」名義參加一會（會單編號十四），倒會時仍係
      活會（見上開第二三四０號他字卷第二十七頁）。告訴人戊○○於原審訊問時
      指訴稱：伊以「美美」、「李佩絲」名義各參加一會（會單編號十五、十六）
      ，被告倒會時仍係活會等語（見原審卷九十一年三月十四日訊問筆錄）。證人
      謝明仁於偵查中證稱：伊以「阿仁」名義參加二會（會單編號十七、十八），
      至倒會時均係活會（見上開第二三四０號他字卷第三十二頁背面）。告訴人辛○○○之夫庚○○於原審及本院訊問時指稱：辛○○○係以「永新」名義參加
      一會（會單編號十九），被告倒會時仍係活會（見原審卷九十一年三月十四日
      訊問筆錄及本院卷第一五二頁及第一五三頁）。證人吳旺欉於偵查中證稱：伊
      以「阿發」名義加入二會（會單編號二一、二二），倒會時均係活會（見上開
      第二三四０號他字卷第三十二頁背面）。告訴人丑○○於原審訊問時指稱：伊
      以「丑○○」、「黃東鐘」、「吳錦麗」名義各參加二會（會單編號二四至二
      九），至倒會時六會均係活會等語（見原審卷九十一年三月十四日、四月四日
      訊問筆錄）。告訴人癸○○○於原審訊問時指稱：伊以「建中」名義參加二會
      （會單編號三十、三一）、「阿玉」、「陳太太」名義各參加一會（會單編號
      三二、四一），期間用「阿玉」名義標走一會，該會係伊朋友跟的，但被告僅
      付一部分得標款，另三會至倒會時仍係活會等語（見原審卷九十一年三月十四
      日訊問筆錄）。證人林榮彬於原審訊問時證稱：伊以「阿彬」名義參加二會（
      會單編號三三、三四），倒會時一個死會，一個活會，得標款有拿到，會錢繳
      到倒會為止等語（見原審卷九十一年五月十六日訊問筆錄）。證人王惠琚於偵
      審中證稱：伊以「銘祥」名義參加一會（會單編號三六），倒會時仍係活會（
      見前開第二三四０號他字卷第二十六頁、原審卷九十一年四月二十五日訊問筆
      錄）。證人高貴珠於偵查及原審訊問時證稱：伊以「阿珠」、「錦富」名義各
      加入一會（會單編號三五、四三），至倒會時仍係活會，伊繳九次活會款就未
      再交了，因前一會（甲會）得標款跳票，伊便未再繳會款等語（見前開第二三
      四０號他字卷第二十五頁背面、原審卷九十一年六月六日訊問筆錄）。告訴人
      壬○○於原審訊問時稱：伊以「阿春」名義參加二會、「阿邦」、「陳太太」
      名義各參加一會（會單編號三七至四十），至被告倒會時均係活會等語（見原
      審卷九十一年三月十四日訊問筆錄）。證人龔秀琴於原審訊問時證稱：伊以「
      陳玉珠」、「吳太太」、「阿梅」名義各參加一會（會單編號二、八、四二）
      ，倒會時二個死會，一個活會，伊均係打電話請被告幫伊投標，死會會錢未全
      部拿到，被告僅給伊幾萬元，倒會後一直聯絡不到被告等語（見原審卷九十一
      年七月十八日訊問筆錄）。又證人己○○於本院調查中供陳伊有以「長興」之
      名入丙會，因被告無法將日日會標到會之會錢湊足，所以伊將丙會解約，由會
      首頂下（本院卷第一０七頁），此會經查無論自告訴代理人庚○○所提出之會
      單（本院卷第一七三頁）及自被告所提出之得標紀錄單（本院卷第一六０頁）
      ，均無記載編號二十「長興」得標之紀錄、此會為活會甚明。另告訴人等均稱
      ：會單編號十二「廖添旺」已死亡，至倒會時尚係活會，但因其參加之甲會已
      係死會，故兩相抵銷等語（見原審卷九十一年四月四日訊問筆錄）。再且告訴
      人等亦稱被告最後一次開標係於八十八年十二月二十五日之事實（見原審卷九
      十一年三月十四日訊問筆錄）。復有告訴人等所提之互助會會單（記載得標金
      額、日期）在卷可考。
    2.而丙會有告訴人寅○○於原審及本院訊問時稱：伊未參加此一互助會，但會單
      編號二三出現「阿華」名義，且據稱已標走等語（見原審卷九十一年三月十四
      日訊問筆錄及本院卷第九一頁）。惟被告於原審辯稱：原本欲找寅○○參加此
      互助會，但寅○○不跟，伊便自行頂下，未向寅○○收會錢，伊於八十八年十
      月二十五日將之標走等語（見原審卷九十一年四月四日訊問筆錄），惟被告於
      本院訊問中與告訴人寅○○對質，寅○○陳稱：伊未曾參與丙會互助會，被告
      隨即改稱：「阿華」不是寅○○，「阿華」是巷口的一個人，因為她不要先生
      知道，所以只寫「阿華」（本院卷第九一頁），上開辯解先後不一，足見被告
      上開辯解均非事實，而不足採信，又依告訴代理人庚○○所提出之會單及被告
      自書之得標紀錄（本院卷第一六０頁），被告應係冒寅○○即「阿華」之名參
      與丙會編號二三，並於八十八年十月二十五日冒其名投標並以八千六百元得標
      ，共詐得活會及死會款共九十五萬四百元甚明。
    3.綜合上開所述丙會部分，除被告冒「阿華」之名冒標詐得如上述之款項外，依
      告訴人等所提丙會互助會會單所示，徵諸告訴人與證人等所言，丙會至被告倒
      會時止，正常狀況死會（包括會首）為十會，活會應尚有三十三會。然實際狀
      況至八十八年十二月二十五日最後一次標會後倒會時止，已知死會六會，活會
      為三十七會，則被告至少有冒標四會之情事，應可認定。再將前開告訴人及證
      人等所述情節及所提出之丙會會單，與被告於原審及本院調查中所提出之丙會
      死會名單（見原審卷九十一年五月十六日訊問筆錄後附、本院卷第一六０頁）
      相比對之結果，被告所列死會名單中「阿梅」、「陳太太」、「丑○○」、「
      鄭志善」、「建忠」、「廖添旺」等均屬死會，然依前開告訴人及證人等所述
      ，該六會至倒會時均仍係活會。而依本院上開調查結果，丙會倒會時活會比正
      常情形多出四會，認定被告有冒標四會之情事，是被告所提死會名單除冒名「
      阿華」等標外，其餘之真實性顯有疑問，該被告所提死會名單其餘部分當不足
      以作為採證之依據。再本會告訴人及證人等亦未能舉出正確證據供本院查證被
      告究於會期中第幾會，冒何人名義，以多少金額投標，故依罪疑惟輕原則，用
      最有利於被告之方式推算，以本會八十八年十二月二十五日最後一次開標為基
      準，向前推算四次，再以告訴人依每次開標後經被告告知標金所作紀錄中最高
      標金額八千九百元為準，則被告四次冒標向活會會員（含各該期被冒標會員）
      收取之會款至少各為七十八萬零七百元、七十五萬九千六百元、七十三萬八千
      五百元、七十一萬七千四百元，合計至少向活會會員詐收會款二百九十九萬六
      千二百元。
  (四)再查被告於偵查中亦自承每次開標地點在三重果菜市場伊工作處，標單上會寫名
    字、標金，若沒來的人，伊會告知得標者為何人等語（見臺灣板橋地方法院檢察
    署九十年度偵緝字第三八號卷第十四頁背面、第四十七頁、第四十八頁背面）。
    是被告於前揭時地連續冒用他人名義參加互助會為會員並冒其名義冒標詐得會款
    及冒用活會會員名義偽填標單，詐取活會會款之事實，應堪認定。其前揭所辯無
    非事後飾卸之詞，不足採信。
二、按互助會之標單上記載會員之投標金額及投標人署押姓名，係表示一定用意之證
    明，依刑法第二百二十條第一項規定，應以私文書論。查被告連續冒用他人名義
    參與互助會並冒用其名義偽填標單投標及連續冒用活會會員名義偽填標單得標，
    詐取全部活會及死會會款（冒用他人名義參加互助會部分）或活會會款（冒用活
    會會員部分），核其所為係犯刑法第二百十六條、第二百二十條第一項、第二百
    十條之行使偽造準私文書罪、及同法第三百三十九條第一項之詐欺取財罪。其先
    後多次偽造冒用他人名義參與互助會者之姓名及活會會員名義之署押及標金於標
    單上再持以行使，其偽造署押係偽造標單準私文書之部分行為，應被偽造準私文
    書罪吸收，又其偽造準私文書之低度行為，應為行使之高度行為所吸收，應論以
    行使偽造準私文書罪。而其每次冒標行為，有關冒用他人名義參與互助會部分係
    使該期多數活會及死會會員受騙，而冒用活會會員名義，使該期多數活會會員受
    騙而交付會款，係一行為侵害數法益，觸犯數詐欺罪名之想像競合犯，應從一重
    之詐欺取財罪處斷。再其先後多次行使偽造準私文書與詐欺取財犯行，均時間緊
    接，且犯罪構成要件各自相同，顯均係基於概括犯意為之，所犯二罪均應依連續
    犯之規定論以一罪，並均加重其刑。又被告所犯上開連續行使準偽造私文書罪與
    連續詐欺取財罪間，有方法結果之牽連犯關係，應依刑法第五十五條規定，從一
    重之行使偽造準私文書罪處斷。公訴意旨所認定被告就各個互助會冒標之對象，
    與本院前開認定結果相異部分，就公訴人未論及部分，既與已起訴部分有連續犯
    及牽連犯之裁判上一罪關係，為起訴效力所及，本院自得一併予以審究。再公訴
    意旨另以甲會部分，被告甲○○○明知壬○○於八十八年一月五日以一萬五千元
    之標金得標，卻分別向丙○○、李戊○○二人詐稱該月得標金為八千元，而分別
    超收七千元中飽私囊，又於丙會被告冒「阿華」名義以一萬六百元標金標走，卻
    向劉永春詐稱該月得標金為八千三百元，而超收二千三百元，又向高貴珠詐稱該
    月標金為八千一百元，而超收二千五百元中飽私囊，因認此部分亦連續觸犯刑法
    第三百三十九條第一項之詐欺罪云云。訊據被告甲○○○矢口否認伊有上開犯行
    ，經查告訴人認被告有上開犯行，無非係以告訴人丙○○、李戊○○及證人即被
    害人劉永春及高貴珠等人之指訴為唯一依據，然告訴人及被害人上開指訴並無其
    他證據足資佐證，而被告復否認上開犯行，因查無證據足認被告確有上開超收會
    款之事，自難各僅憑告訴人及被害人唯一之指訴即認定其有此部分犯行，此外，
    亦查無其他積極證據證明，此部分犯嫌不足；另公訴意旨有上述誤認部分，被告
    應亦無偽造文書及詐欺可言，已見前述，惟公訴意旨認上開部分與有罪部分均有
    裁判上一罪關係，爰均不另為無罪判決之諭知，附此敘明。原審予以依法論科，
    固非無見，惟原判決誤認甲會部分有關編號十八、十九、四十三陳太太三會及編
    號四十五「林太太」一會、死會、活會不明，而未認定被告係冒名參與互助會及
    冒標，又誤認乙會編號二十四「成華」及丙會編號二十三「阿華」，被告均無冒
    名參與互助會及冒標，均與事實不符；又甲會編號三十三鄭晃成部分應屬死會，
    則認定之死、活會數目不同，而誤算其冒活會會員之數目及金額，自屬錯誤。再
    偽造文書，以足以生損害於他人為要件，原判決事實亦漏未述及，被告上訴否認
    有冒標之事，並請求本院給予緩刑之宣告，雖無足採，惟原判決有上述之違誤，
    自屬無可維持，自應由本院將原判決撤銷改判，爰審酌被告犯罪之動機、目的、
    手段、所冒用他人名義參與互助會會員及冒用活會會員名義冒標之次數、所詐得
    之金額非屬少數（近一千萬元），及犯罪後迄未清償積欠他人之款項等一切情狀
    ，量處如主文第二項所示之刑，以示懲儆。再本案被告迄未與被害人等洽談全案
    解決之道，且犯罪手段卑劣，使眾多被害人血汗錢化為烏有，依其犯行及犯後態
    度，難認無再犯之虞，自不宜宣告緩刑，又本案因認定被告之連續犯行增加，原
    審適用法條錯誤，雖係被告上訴，仍得為諭知較原審為重之刑度，均附此述明。
    再被告連續冒會員名義投標時所偽造之標單均未扣案，依社會常情，開標後會首
    多將標單丟棄，鮮有保留標單者，既乏積極證據證明冒名之標單尚存在，被告於
    標單上偽造之署押，爰不再宣告沒收，亦附此敘明。
據上論斷，應依刑事訴訟法第三百六十九條第一項前段、第三百六十四條、第二百九
十九條第一項前段，刑法第五十六條、第二百十六條、第二百十條、第二百二十條第
一項、第三百三十九條第一項、第五十五條，罰金罰鍰提高標準條例第一條前段，判
決如主文。
本案經檢察官鄭龍照到庭執行職務。
中      華      民      國    九十二    年      九      月     十九     日
                              臺灣高等法院刑事第十庭
                                  審判長法  官  溫  耀  源
                                        法  官  吳      燦
                                        法  官  邱  同  印
右正本證明與原本無異。
如不服本判決，應於收受送達後十日內向本院提出上訴書狀，其未敘述上訴之理由者
並得於提起上訴後十日內向本院補提理由書（均須按他造當事人之人數附繕本）。
                                        書記官  高  柑  柏
中      華      民      國    九十二    年      九      月    二十四    日
附錄：本案論罪科刑法條全文
中華民國刑法第二百一十六條
 (行使偽造變造或登載不實之文書罪)
行使第二百十條至第二百十五條之文書者，依偽造、變造文書或登載不實事項或使登
載不實事項之規定處斷。
中華民國刑法第二百一十條
 (偽造變造私文書罪)
偽造、變造私文書，足以生損害於公眾或他人者，處五年以下有期徒刑。
中華民國刑法第三百三十九條
 (普通詐欺罪)
意圖為自己或第三人不法之所有，以詐術使人將本人或第三人之物交付者，處五年以
下有期徒刑、拘役或科或併科一千元以下罰金。
以前項方法得財產上不法之利益或使第三人得之者，亦同。
前二項之未遂犯罰之。


司法院資訊處製作；財團法人民間司法改革基金會備份。
